臺北高等行政法院判決
　　　　　　　　　　　　　　　　　　 96年度訴字第00182號
　　　　　　　　　　　　　　　.
原　　　告　甲○○
被　　　告　經濟部智慧財產局
代　表　人　蔡練生（局長）住同上
訴訟代理人　丙○○
參　加　人　乙○○
上列當事人間因新型專利舉發事件，原告不服經濟部中華民國95
年11月14日經訴字第09506181260 號訴願決定，提起行政訴訟，
經本院命參加人獨立參加訴訟，本院判決如下：
    主  文
原告之訴駁回。
訴訟費用由原告負擔。
    事  實
一、事實概要：
    原告前於民國（下同）90年8 月6 日以「記憶體散熱裝置」
    （下稱系爭案）向被告申請新型專利，經被告編為第000000
    00號審查，准予專利，並於公告期滿後，發給新型第195361
    號專利證書。嗣參加人以其違反系爭案核准時專利法第98條
    第1 項第1 款及第2 項之規定，不符新型專利要件，對之提
    起舉發。案經被告審查，於95年7 月14日以（95）智專三（
    二）04074 字第09520554160 號專利舉發審定書為「舉發成
    立，應撤銷專利權」之處分。原告不服，提起訴願，經遭駁
    回，遂向本院提起行政訴訟。
二、兩造聲明：
(一)、原告聲明：
    1.訴願決定及原處分均撤銷。
    2.訴訟費用由被告負擔。
(二)、被告聲明：
    1.駁回原告之訴。
    2.訴訟費用由原告負擔。
(三)、參加人聲明：參加人未於準備程序及言詞辯論期日到場，亦
    未提出書狀作何聲明或陳述。
三、兩造之爭點：系爭案是否有違核准審定時專利法第98條第1
    項第1款及第2項之規定，不符新型專利要件，而應予以撤銷
    ？
(一)、原告主張之理由：
１、系爭案專利內容：一種記憶體散熱裝置，主要包括有散熱片
    、夾扣件、以及導熱膠片，其中，散熱片在其上端緣適當處
    分別設有扣接鉤與扣接孔，俾令二散熱片可相互扣合，同時
    可在內側形成一空間以容置記憶體，而導熱膠片係可貼置在
    散熱片之內側面，俾使記憶體在運作時所產生的熱量可迅速
    、平均的傳導至散熱片而散發，其特徵在於：該散熱片在片
    身外側面設置有限位槽，該限位槽係浮凸於片體表面而呈U
    形之凸面狀，使其內圍可形成一略寬於夾扣件之容置空間，
    俾以供夾扣件抵靠，且該限位槽上端挖設有一扣孔，可供倒
    鉤之反扣固定，而該扣孔上端並設有一導位孔，使倒鉤可順
    應下滑而嵌入扣孔，在與該導位孔之連接端，亦即散熱片之
    上端緣處彎折有一承扣座，該承扣座並在中間部位再壓折向
    下形成一定位片；該夾扣件係設為開口端較窄之ㄇ型夾片，
    其兩側邊各設有朝向內面之倒鉤，該倒鉤係供與上述扣孔反
    扣而固定；藉兩散熱片將記憶體包覆，再藉該夾扣件跨置於
    承扣座上而將兩散熱片夾扣，令散熱片與記憶體緊密貼合，
    以達構造簡單、組裝便捷之功效者。
２、證據1 之專利內容：一種散熱裝置，供記憶體模組散熱及屏
    蔽接地使用，其包括：至少一散熱片，略呈長方形，其中間
    部分朝外略微凸起，以形成容納記憶體模組上相關晶片及電
    子元件之空間，該中間部分於適當位置至少形成有一凹陷部
    ；至少一夾子，嵌夾於散熱片之凹陷部內。
３、證據2 之專利範圍：一種微處理器散熱片之扣組結構，係
    包含有一散熱片，係於一側邊上縱向開設有若干之槽；以及
    ，若干固定夾持元件，係於兩側分別設有一彈性夾片，該兩
    彈性夾片間則以一連接片連結，該連接片兩端係向下呈彎折
    狀，使兩彈性夾片間具向內夾持之彈性，及該連接片兩端向
    上各延伸設有一頂端具半圓凹折之執握部，可供以執握操作
    ，以使該彈性夾片張開或向內夾持，以藉該彈性夾片夾持於
    散熱片之槽及相鄰於散熱片側邊之直立插接式之微處理器一
    側面，以令該微處理器之一側表面與散熱片一側相為緊密貼
    合，為其特徵。如申請專利範圍第1 項所述之微處理器散
    熱片之扣組結構，其中，該固定夾持元件之彈性夾片外部凸
    設有一勾部，以供簡單工具撥動操作，而令該彈性夾片亦作
    向外張開或向內夾持動作。如申請專利範圍第1 項所述之
    微處理器散熱片之扣組結構，其中，該固定夾持元件之彈性
    夾片之下端，係向內凹設有一夾部，供彈性夾片作夾持之用
    。
４、系爭案與證據1 、證據2 爭點之技術內容相較：(1)二者之組
    合結構、空間型態和組裝方法不同：系爭案與證據1 雖然係
    為兩散熱片將記憶體包覆，藉夾扣構件將兩散熱片夾扣，令
    散熱片與記憶體緊密貼合而達散熱之技術，然二者結構之組
    合和空間型態卻有不同，蓋由證據1 說明書所述「組裝時，
    將該對散熱片1 分別置於記憶體模組3 之正反二面，並以內
    表面15與記憶體模組3 貼合，藉由散熱片1 上之第一定位凸
    點14及第二定位凸點18穿過記憶體模組3 之對應穿孔34，而
    卡合於另一散熱片1 上之第一定位孔12及第二定位孔16內之
    方式，將該對散熱片1 預固於記憶體模組3 上。之後，將該
    對夾子2 嵌入散熱片1 上對應之凹陷部13 內 ，而使記憶體
    模組3 與散熱片1 卡固成為一體。」，可知其組裝方法係以
    「穿越記憶體模組」為組合；而系爭案則是「先將兩散熱片
    10頂端之扣接鉤15與扣接孔16互相嵌扣組接，然後從下端將
    記憶體50插夾於內」，因此，系爭案之組裝方法係以「插夾
    方式」為組合，完全不需穿越記憶體。今系爭案以其插夾式
    設計結構而完全迴異於證據1 必須穿越記憶體模組方法，不
    僅可減少記憶體之穿孔破壞，更可避免在組裝時穿越記憶體
    模組時之碰損情況。被告指稱系爭案此一結構亦為熟悉該項
    技術者所能輕易完成且未能增進功效，實有未合。是二者雖
    有相類之主要構成元件散熱片、夾扣件（夾子）、導熱膠片
    （導熱膠帶），然則其組合結構、空間型態和組裝方法明顯
    不同，系爭案並非如被告所稱屬相同領域技術。(2)系爭案更
    能增進功效而具有進步性：由於證據1 需另設有「定位凸點
    」與「定位孔」使與記憶體模組之「對應穿孔」卡合固定；
    而系爭專利則完全無需考量或受限於記憶體是否配合有「對
    應穿孔」，如此結構不但可在組裝時省卻與記憶體模組對應
    定位之程序，且不致在組裝時破壞到記憶體而可降低不良品
    ，又此結構設計更由於無需預設穿孔而可適用組合於多種不
    同之記憶體。因此，系爭案此一結構並未有如被告所指稱為
    熟悉該項技術者所能輕易完成且未能增進功效，其無虞更能
    增進功效而較之證據1 具有進步性。(3)系爭案之扣接鉤、扣
    接孔，並非等效於證據1 ：證據1 之散熱片於上緣端角分別
    形成有第一定位孔及第一定位凸點之穿插定位結構，係藉由
    散熱片上之第一定位凸點及第二定位凸點穿過記憶體模組之
    對應穿孔，而卡合於另一散熱片上之第一定位孔及第二定位
    孔內之方式，將該對散熱片預固於記憶體模組上；惟系爭案
    之扣接鉤及扣接孔，係設置在頂緣面上，其具有可令散熱片
    自身先行組合之功用效果，並無需等待對應記憶體模組後方
    能夠穿插定位，且系爭案之扣接鉤及扣接孔之設置目的並不
    在於供記憶體模組之穿插定位，而係在於使散熱片可相互扣
    接組合，是該扣接鉤及扣接孔非乃證據1 第一定位孔及第一
    定位凸點之穿插定位結構之等效應用結構，且系爭案亦具有
    進步性。(4)系爭案之限位槽與證據1 之凹陷部特徵截然不同
    ：系爭專利之限位槽11係設為一浮凸部，其凸面之厚度與夾
    扣件20之厚度相當，主要即在於形成一具超薄特性之散熱片
    ，令其恰可供夾扣件容置平貼，俾能減少構件之表面厚度，
    以降低與其他組件產生磨擦碰撞之機會；而證據1 之凹陷部
    13則設為一向內凹陷之結構，其凹陷處可供該夾子2 嵌夾，
    惟夾子2 雖然嵌夾於凹陷部13，卻非要使夾子2 與之密合貼
    平，反倒令該夾子2 形成有一導引部而向外捲曲延伸，如此
    突出式設計不但容易因碰撞而產生鬆脫情況，且造成體積擴
    展，其於主機版上之插槽更將影響其他電子元件之插置，是
    系爭案之限位槽雖類於證據1 之凹陷部可供夾子嵌夾，然前
    者限位槽係為浮凸設計、後者之凹陷部則為凹陷之特徵，二
    者結構不同所形成之效果實亦截然不同，且功效優劣立見，
    亦非有如被告所稱為等效之應用者。(5)證據1 、2 之結合並
    不足以證明系爭案請求項係運用申請前既有之技術或知識，
    而為熟悉該項技術者所能輕易完成且未能增進功效：被告指
    稱系爭案請求項1 之「扣孔12，可供倒鉤21之反扣固定，而
    該扣孔上端並設有一導位孔13，使倒鉤21可順應下滑而嵌入
    扣孔12，在與該導位孔13之連接端。亦即散熱片之上端緣處
    彎折有一承扣座14，該承扣座14並在中間部位再壓折向下形
    成有一定位片141 」之結構，仍為藉夾扣件20將兩散熱片夾
    扣，令散熱片與記憶體緊密貼合之技術，在證據1 已揭示凹
    陷部13、夾子2 達成嵌夾之功效，及證據2 揭示槽11 固 定
    夾持元件20之彈性夾片21外部設有一勾部22及一夾部23 之
    夾持結構下，系爭案此一結構亦為熟悉該項技術者所能輕易
    完成且未能增進功效。然系爭案設計扣孔以供倒鉤之反扣固
    定，及在該扣孔上端設有一導位孔，使倒鉤可順應下滑而嵌
    入扣孔，其主旨乃在使該「夾扣件可迅速準確地滑套和固定
    」，以利於快速自動化量產作業和減少工時；而在與該導位
    孔之連接端，亦即散熱片之上端緣處彎折有一承扣座，該承
    扣座並在中間部位再壓折向下形成有一定位片，此設計結構
    不僅可以供夾扣件迅速、穩固又平整地置放而與散熱片組合
    ，俾使系爭案可以達到「夾扣固定之功效又不致發生鬆脫現
    象」，並使其於組合後形成超薄而平整之外觀，可「減少空
    間體積又兼具有美觀作用」者，因此系爭案如此一氣呵成之
    創作，不但已明顯增進功效，更非一般熟悉該項技術者所能
    輕易完成者。惟證據1 和證據2 中並未揭示有相類之結構，
    亦無設計此一結構，也因而證據1 和證據2 並未能確實解決
    量產作業上之不便。又證據2 所揭示之槽11、固定夾持元件
    20之彈性夾片21外部設有一勾部22及一夾部23之夾持結構，
    其中，該勾部22係設供簡單工具以撥動，使該彈性夾片21
    向外張開，以取下該夾持固定元件20，使該散熱片10及微處
    理器A 兩者分離拆卸。因此，證據2 設計之該勾部22必須以
    簡單工具予以撥動操作，方生作用，且其勾部結構係向下凸
    設於其彈性夾片外部，其與系爭案所設計之夾扣件20之完全
    不需利用工具操作，二者在基礎上已屬有別，且夾扣件上之
    倒鉤21結構設置於夾扣件之內側面，係設為向上倒立之倒鉤
    ，其在結構型態上又有不同，而證據2 之勾部22主要之作用
    在於撥動拆卸，系爭案之倒鉤21之主要作用則為供與扣孔12
    反扣以組合固定，前者需依賴其夾部23以為夾持，後者則利
    用倒鉤21與扣孔12反扣完成，二者結構之作用和功效盡皆不
    同，被告以此類比實非允當，系爭案絕非一般熟悉該項技術
    者所能輕易完成。因此，證據1 、2 之結合並不足以證明系
    爭案係運用申請前既有之技術或知識，而為熟悉該項技術者
    所能輕易完成且未能增進功效者。(6)被告認證據1 、2 之結
    合足以證明系爭專利請求項係運用申請前既有之技術或知識
    ，而為熟悉該項技術者所能輕易完成且未能增進功效，不具
    進步性。然則實際上，新型專利與發明專利有異，新型專利
    所應用之手段，縱令在原理上並非前所未有之創作，而係習
    用技術，若其空間型態係屬創新，並能產生某一新作用或增
    進該物品某種功效時，即符合新型專利之要件，此亦經行政
    法院迭有判決說明可資遵循。而關於「進步性」之規定，專
    利審查基準亦有詳細記載：「‧‧‧某一技術領域之既有技
    術、知識被轉用至其他技術領域，如此之轉用，對熟悉該項
    技術者而言，可產生某一新功效或增進某種功效，或可克服
    其他技術領域中之技術問題者，此種轉用視為非能輕易完成
    ‧‧‧」（專利審查基準第2-2-19頁參照）；又在判斷請求
    項之技術特徵是否為熟悉該項技術者所能輕易完成時，准予
    先前技術（prior art ）之各片段相互組合，固為被告審查
    基準之判斷進步性之基本原則第2-2-18頁的判斷方式。惟其
    判斷方式有其前提之注意事項，即1.「產生某一新功效」，
    係指申請專利之新型，其物品之形狀、構造或裝置之創作，
    對熟習該項技術者而言，非能輕易的可憑據先前技術、或經
    由邏輯分析、推理或試驗而完成者。2.「增進某種功效」，
    係指申請專利之新型，其物品之形狀構造或裝置之改良，在
    效果上克服先前技術中存在的問題點，具備好用或實用之條
    件者。惟被告卻一筆即抹煞了業者不斷創新求變的改良心血
    ，完全無視於系爭案藉在一體成型之散熱片上設有扣接部，
    使散熱片可相互扣接組合，並形成可以供各式記憶體之插夾
    固定之設計用心；以及系爭案將構組件完全設置於散熱片片
    身及其內面，僅有限位槽21凸面之厚度以容置夾扣件，因而
    可組成輕、薄之散熱裝置，而完全不需任何工具即可達成組
    裝之目的。系爭案能夠有效改善證據1 、2 等先前技術在組
    合結構、空間型態及體積上導致之缺失，不但更加便利而較
    具有實用效果，其符合專利進步性之要件自屬無虞。
５、綜上所述，系爭案顯已具備進步性，系爭案技術特徵並未揭
    露於證據1 及證據2 ，且於其所屬技術領域中亦非能輕易完
    成，而明顯具有增進記憶體散熱裝置之功效，並未有違反專
    利法第98條第2 項之規定。
(二)、被告主張之理由：
    系爭案與證據1 同為藉兩散熱片將記憶體包覆，再藉夾扣構
    件將兩散熱片夾扣，令散熱片與記憶體緊密貼合而達散熱之
    相同領域技術，系爭案請求項1 之主要構成元件散熱片10、
    夾扣件20、導熱膠片30，已等效揭示於證據1 之散熱片1 、
    夾子2 、導熱膠帶；系爭案請求項1 之扣接鉤15、扣接孔16
    ，亦等效於證據1 之散熱片1 於上緣端角分別形成有第一定
    位孔12及第一定位凸點14之穿插定位結構（說明書第6 頁）
    ；系爭案請求項1 之限位槽11，亦等效於證據1 之凹陷部13
    供夾子2 嵌夾；而系爭案請求項1 之「扣孔12，可供倒鉤21
    之反扣固定，而該扣孔上端並設有一導位孔13，使倒鉤21可
    順應下滑而嵌入扣孔12，在與該導位孔13之連接端，亦即散
    熱片之上端緣處彎折有一承扣座14，該承扣座14並在中間部
    位再壓折向下形成一定位片141 」之結構，仍為藉夾扣件20
    將兩散熱片夾扣，令散熱片與記憶體緊密貼合之技術，在證
    據1 已揭示凹陷部13、夾子2 達成嵌夾之功效，及證據2 揭
    示槽11、固定夾持元件20之彈性夾片21外部設有一勾部22及
    夾部23之挾持結構下，系爭案此一結構亦為熟習該項技術者
    所能輕易完成且未能增進功效，所述證據1 所設凹陷處僅供
    夾子作嵌夾，容易使夾子在嵌夾該散熱片過程產生滑動等並
    不可採，證據1 、2 之結合足以證明系爭案請求項1 係運用
    申請前既有之技術或知識，而為熟習該項技術者所能輕易完
    成且未能增進功效，不具進步性。
    理  由
一、按凡對物品之形狀、構造或裝置之創作或改良，而可供產業
    上利用者，得依法申請取得新型專利，固為系爭專利核准時
    專利法第97條及第98條第1 項前段所明定。惟如「新型係運
    用申請前既有之技術或知識，而為熟習該項技術者所能輕易
    完成且未能增進功效時」，仍不得依法申請取得新型專利，
    復為同法第98條第2 項所明定。
二、本件系爭第00000000號「記憶體散熱裝置」新型專利案，其
    申請專利範圍為：「一種記憶體散熱裝置，主要包括有散熱
    片、夾扣件、以及導熱膠片，其中，散熱片在其上端緣適當
    處分別設有扣接鉤與扣接孔，俾令二散熱片可相互扣合，同
    時可在內側形成一空間以容置記憶體，而導熱膠片係可貼置
    在散熱片之內側面，俾使記憶體在運作時所產生的熱量可迅
    速、平均的傳導至散熱片而散發，其特徵在於：該散熱片在
    片身外側面設置有限位槽，該限位槽係浮凸於片體表面而呈
    U 形之凸面狀，使其內圍可形成一略寬於夾扣件之容置空間
    ，俾以供夾扣件抵靠，且該限位槽上端挖設有一扣孔，可供
    倒鉤之反扣固定，而該扣孔上端並設有一導位孔，使倒鉤可
    順應下滑而嵌入扣孔，在與該導位孔之連接端，亦即散熱片
    之上端緣處彎折有一承扣座，該承扣座並在中間部位再壓折
    向下形成一定位片；該夾扣件係設為開口端較窄之ㄇ型夾片
    ，其兩側邊各設有朝向內面之倒鉤，該倒鉤係供與上述扣孔
    反扣而固定；藉兩散熱片將記憶體包覆，再藉該夾扣件跨置
    於承扣座上而將兩散熱片夾扣，令散熱片與記憶體緊密貼合
    ，以達構造簡單、組裝便捷之功效者」。嗣於本件舉發中原
    告於94年3 月24日提出申請將專利範圍更正為：「一種記憶
    體散熱裝置，主要包括有散熱片、夾扣件、以及導熱膠片，
    其中，散熱片在其上端緣適當處分別設有扣接鉤與扣接孔，
    俾令二散熱片可相互扣合，同時可在內側形成一空間以容置
    記憶體，而導熱膠片係可貼置在散熱片之內側面，俾使記憶
    體在運作時所產生的熱量可迅速、平均的傳導至散熱片而散
    發，其特徵在於：該散熱片在片身外側面設置有限位槽，該
    限位槽係浮凸於片體表面而呈U 形之凸面狀，使其內圍可形
    成一略寬於夾扣件之容置空間，俾以供夾扣件抵靠，且該限
    位槽上端挖設有一扣孔，可供倒鉤之反扣固定，而該扣孔上
    端並設有一導位孔，使倒鉤可順應下滑而嵌入扣孔，在與該
    導位孔之連接端，亦即散熱片之上端緣處彎折有一承扣座，
    該承扣座並在中間部位再壓折向下形成一定位片；該夾扣件
    係設為開口端較窄之ㄇ型夾片，其兩側邊各設有朝向內面之
    倒鉤，該倒鉤係供與上述扣孔反扣而固定，以達構造簡單、
    組裝便捷之功效者」，經被告審查非屬申請專利範圍之減縮
    、誤記事項之訂正、不明瞭記載之釋明等事項之更正，而不
    准更正，應無不合。故本件仍以原審定核准之系爭案專利範
    圍為比對審理。
三、經查，參加人所舉之舉發證據1 為89年1 月11日審定公告之
    第00000000號「散熱裝置」新型專利案；證據2 為87年9 月
    1 日審定公告之第00000000號「微處理器散熱片之扣組裝置
    」新型專利案。證據1 及2 之申請日及公告日均早於系爭專
    利之申請日。而系爭專利申請專利範圍第1 項為一種記憶體
    散熱裝置，其之主要構成元件散熱片、夾扣件、導熱膠片，
    等效於證據1 之散熱片、夾子、導熱膠帶；系爭專利申請專
    利範圍第1 項之扣接鉤、扣接孔，等效於證據1 之散熱片於
    上緣端角分別形成有第一定位孔及第一定位凸點之穿插定位
    結構；系爭專利申請專利範圍第1 項之限位槽，等效於證據
    1 之凹陷部供夾子嵌夾；且系爭專利申請專利範圍第1 項「
    扣孔，可供倒鉤之反扣固定，而該扣孔上端並設有一導位孔
    ，使倒鉤可順應下滑而嵌入扣孔，在與該導位孔之連接端，
    亦即散熱片之上端緣處彎折有一承扣座，該承扣座並在中間
    部位再壓折向下形成一定位片」之結構，與證據1 同為藉夾
    扣件將兩散熱片夾扣，令散熱片與記憶體緊密貼合之技術。
    因證據1 已揭示凹陷部、夾子達成嵌夾之功效；證據2 已揭
    示限位槽、固定夾持元件之彈性夾片外部設有一勾部及夾部
    之挾持結構，是證據1 及2 之結合足以證明系爭專利申請專
    利範圍第1 項係運用申請前既有之技術或知識，而為熟習該
    項技術者所能輕易完成且未能增進功效，故不具進步性。原
    告訴稱系爭案具進步性云云，核不足採。
四、綜上所述，被告以系爭專利有違首揭專利法第98條第2 項規
    定，而為舉發成立，應撤銷專利權之處分，尚無違誤。訴願
    決定予以維持，亦無不合。原告徒執前詞，訴請撤銷訴願決
    定及原處分，為無理由，應予駁回。
據上論結，本件原告之訴為無理由，爰依行政訴訟法第98條第1
項前段，判決如主文。
中    華    民    國    96     年    10     月   11   日
                        第四庭審判長法  官 陳國成
                                    法  官 李玉卿
                                   法  官 陳忠行
上為正本係照原本作成。
如不服本判決，應於送達後20日內，向本院提出上訴狀並表明上
訴理由，如於本判決宣示後送達前提起上訴者，應於判決送達後
20日內補提上訴理由書（須按他造人數附繕本）。
中　　華　　民　　國　　96　　 年　　10　 　月   11   日
 　　  　　　　　　　    　         書記官  陳又慈
